【裁判字號】    92,台上,2532
【裁判日期】    920508
【裁判案由】    殺人等罪
【裁判全文】
最高法院刑事判決                              九十二年度台上字第二五三二號
    上   訴   人  台灣高等法院高雄分院檢察署檢察官
    上訴人即被告  甲○○
    被        告  乙○○
右上訴人等因被告等殺人等罪案件，不服台灣高等法院高雄分院中華民國九十二年一
月十六日第二審判決（九十一年度上重訴字第七號，起訴案號：台灣屏東地方法院檢
察署九十年度偵字第四一五一、四三四二號），提起上訴，本院判決如左：
    主  文
原判決關於甲○○殺人部分及乙○○部分撤銷，發回台灣高等法院高雄分院。
其他上訴駁回。
    理  由
一、關於撤銷發回部分：
本件原判決認定上訴人即被告甲○○與其未婚妻張莉珍於民國九十年六月二十四日下
午二時許，在屏東市王厝巷二十四號被告乙○○住處，與乙○○喝酒，同日下午三時
許，陳鴻龍、被害人鄭文忠前來喝酒，至同日下午六時許，均有醉意，被害人因以言
語輕薄張莉珍並辱罵甲○○，甲○○不滿，即取出其所有未具殺傷力之改造手槍（內
含子彈）警告被害人不得再加辱罵，被害人不予理會，甲○○即出手將被害人打倒在
地，並叫乙○○拿棍子來，甲○○竟單獨基於殺人之犯意，持木棍繼續毆打倒地之被
害人，而將木棍打斷，並以腳踹被害人背、腹部，致被害人全身多處瘀傷、左、右側
多處肋骨骨折、腸繫膜破裂及腹腔內出血倒地不起。甲○○與陳鴻龍、乙○○則繼續
喝酒，直至同日下午八時許，陳鴻龍離去後，甲○○復與乙○○將尚未斷氣之被害人
拖至乙○○住處旁之空屋廚房內，甲○○並即逃逸，被害人因內出血而休克死亡等情
。因而撤銷第一審關於甲○○殺人部分之科刑判決，改判論處甲○○殺人罪刑（無期
徒刑）。並以公訴意旨略以：乙○○眼見甲○○出手將被害人打倒在地，乙○○即基
於幫助殺人之犯意，交付棍子與甲○○，由甲○○繼續毆打被害人，並跳至被害人背
部踩跳，造成被害人多處瘀傷、肋骨骨折及內出血，隨後又與乙○○將當時尚未斷氣
之被害人抬至乙○○住處旁之空屋廚房內，被害人因而休克死亡。因認乙○○犯有刑
法第三十條第一項、第二百七十一條第一項之幫助殺人罪嫌。經審理結果，犯罪不能
證明，因而撤銷第一審論處乙○○幫助殺人罪刑之判決，改判諭知乙○○無罪，固均
非無見。
惟查：（一）原判決認定甲○○將被害人打倒在地，並接下乙○○交與之木棍一支，
繼續加以毆打而將木棍打斷，再以腳踹被害人背、腹部多處瘀傷、左、右側多處肋骨
骨折、腸繫膜破裂及腹腔內出血。至同日下午八時許，又與乙○○將尚未斷氣之被害
人拖至乙○○住處旁之空屋廚房內，致被害人因內出血而休克死亡。理由甲、三敘明
甲○○將堅硬之木棍朝被害人頭部攻擊，木棍打成三截，並以腳踹被害人腹部，足見
甲○○用力猛重，殺意至堅，且未將被害人送醫，反將之棄置隔壁空屋，益見其前後
行為出於殺人之一貫犯意而持續為之，應成立刑法第二百七十一條第一項之殺人罪。
而乙○○始終在場，明知甲○○有防止被害人發生死亡之作為義務，竟見死不救，而
共同將被害人棄置隔壁空屋，致被害人因內出血而休克死亡，乙○○之上開行為，究
為甲○○殺人部分行為之分擔，抑或為遺棄無自救力人致死罪，此部分足以影響判決
之結果，而有調查之必要。原判決就此未詳加調查，明白勾稽，遽行判決，自有調查
職責未盡之違法。（二）本件檢察官起訴意旨指乙○○眼見被害人遭甲○○打倒在地
，即基於幫助殺人之犯意，應甲○○之請求而交付木棒以毆打被害人，認乙○○有幫
助殺人之犯行。經原審審理結果認乙○○僅有傷害之犯意，且被害人左、右側肋骨骨
折，腸繫膜破裂、腹腔內出血，非因木棍打擊所造成，故乙○○僅成立幫助傷害罪，
但以幫助犯係從屬於正犯而成立，並無獨立性，若正犯所犯之事實，超過其共同認識
之範圍時，則幫助者事前既不知情，自不負責等語。惟按幫助殺人與幫助傷害之基本
社會事實相同，且本件並經被害人之胞弟鄭文智提出告訴，此有告訴狀可稽（見四三
四二號偵查第一頁），原判決竟認幫助傷害罪未經告訴及未起訴而不予審究，即非妥
適。檢察官及甲○○上訴意旨指摘原判決關於甲○○殺人部分及乙○○部分不當，尚
非全無理由，應認上開部分有撤銷發回更審之原因。
二、駁回部分：
查第三審上訴書狀，應敘述上訴之理由，其未敘述者，得於提起上訴後十日內補提理
由書於原審法院，已逾上述期間，而於第三審法院未判決前仍未提出上訴理由書狀者
，第三審法院應以判決駁回之，刑事訴訟法第三百八十二條第一項、第三百九十五條
後段規定甚明。本件上訴人甲○○因妨害自由部分，不服原審判決，於九十二年二月
七日提起上訴，並未敘述上訴之理由，迄今逾期已久，於本院未判決前仍未提出上訴
理由書狀，依上開規定，其上訴自非合法，應予駁回。
據上論結，應依刑事訴訟法第三百九十七條、第四百零一條、第三百九十五條後段，
判決如主文。
中      華      民      國    九十二    年      五      月      八      日
                              最高法院刑事第八庭
                                  審判長法官  莊  登  照
                                        法官  洪  明  輝
                                        法官  黃  一  鑫
                                        法官  魏  新  和
                                        法官  林  秀  夫
      右正本證明與原本無異
                                              書  記  官
中      華      民      國    九十二    年      五      月     十四     日


司法院資訊處製作；財團法人民間司法改革基金會備份。
